【裁判字號】    92,台上,3762
【裁判日期】    920710
【裁判案由】    常業詐欺等罪
【裁判全文】
最高法院刑事判決                              九十二年度台上字第三七六二號
    上  訴  人  甲○○即「柯.
右上訴人因常業詐欺等罪案件，不服台灣高等法院台南分院中華民國九十二年四月二
第二審更審判決（九十一年度上更(三)字第一九六號，起訴案號：台灣台南地方法院檢
署八十三年度偵字第一一九０二、一二六三五號），提起上訴，本院判決如左：
    主  文
原判決撤銷，發回台灣高等法院台南分院。
    理  由
本件原判決認定上訴人甲○○（嗣先後改名為「柯瓊嵐」、「柯宥妤」）原係興偉食
品股份有限公司（下稱興偉公司）負責人潘偉強（業經判刑確定）之妻。渠二人明知
「金門酒類銷售憑證」係福建省政府金門縣金門酒廠所製作之特種文書。因見該酒廠
生產之「金門陳年高梁酒」、「金門頌壽禮盒」、「金門極品高梁酒」、「金門精品
高梁酒」販售情況甚佳，且均缺貨。竟共同意圖為自己不法之所有，自民國八十三年
七月底起，至同年十月二十五日止，先後委託台南縣永康市弘源印刷公司、嘉義縣朴
子市伸威紙器公司分別印製有「金門酒廠」標示及「中華民國金門酒廠產品」字樣之
「金門極品高梁酒」、「金門精品高梁酒」、「金門陳年特選高梁酒」、「金門七九
陳年高梁酒」之包裝盒。並向台北縣鶯歌鎮和馨陶瓷公司購得「金門四君子瓷瓶」、
「金財神瓷瓶」，復向知情之李清溪（已死亡，經判決不受理確定）購買其向無犯罪
故意之簡振王（業經判決無罪確定）所訂購之偽造「金門酒類銷售憑證」，及現已經
金門酒廠註冊商標之「特選高粱酒酒標」、「金門紀念酒酒標」、「七十九年開國紀
念酒酒標」等特種文書共四千張後，在台南縣永康市○○○街五三號、五五號興偉公
司後方倉庫，製造以「金門特級高梁酒」及香料注入上揭瓷瓶內之混合酒類；並貼上
偽造之「金門酒類銷售憑證」，復以上揭包裝盒冒充「金門極品高梁酒」、「頌壽禮
盒」等酒類對外銷售。再由已判刑確定之興偉公司送貨員馮守義、丁志豪裝箱上車，
將之銷售至台南縣市之超級市場，使他人誤認為真品而購買，以詐取利益，而以之為
常業；計共獲利約新台幣（下同）三十萬元，足以生損害於金門酒廠、酒類經銷商及
消費者之權益等情。因而撤銷第一審關於上訴人部分之判決，改判仍依牽連犯關係從
一重論處上訴人共同意圖為自己不法之所有，以詐術使人將本人之物交付為常業罪刑
，固非無見。
惟查：(一)、按判決不載理由或所載理由矛盾者，為當然違背法令，刑事訴訟法第三百
七十九條第十四款定有明文。原判決理由一方面說明：本件酒類銷售憑證、酒標均非
上訴人與共犯潘偉強所偽造，而係向已死亡之李清溪購入該銷售憑證、酒標而行使云
云（見原判決第十面第八行至第十行）。另一方面卻又說明：上訴人偽造台灣省菸酒
公賣局之專賣憑證（即酒標），係偽造特種文書，並非偽造公文書，第一審所適用之
法條（刑法第二百十六條、第二百十一條）尚有未洽云云（見原判決第十二面倒數第
三行至倒數第二行）。其理由之說明，前後齟齬，依上規定，自有判決理由矛盾之當
然違背法令。(二)、原判決認定警方查扣如原判決附表二編號一所示之「金門酒類銷售
憑證」一萬四千零八十張，為共犯李清溪所有供犯罪所用之物，而併依刑法第三十八
條第一項第二款之規定宣告沒收。惟查卷附扣押物品清單及扣押物品表均記載查扣李
清溪所有「金門酒類銷售憑證」共「三萬四千零八十張」（見警卷(一)第三十八頁反面
、第四十五頁、第五十一頁、警卷(二)第三十九頁）。原判決附表二編號一記載查扣之
「金門酒類銷售憑證」為「一萬四千零八十張」，核與卷內扣押物品清單所記載之數
量不合，自有可議。(三)、原判決認定上訴人與潘偉強等人均有共同製造假酒出售牟利
之犯罪事實，而本件警方除查扣偽造之「金門陳年高梁酒」等酒類之外，亦扣得「馬
祖好彩頭酒」一千四百五十九瓶、「馬祖財神酒」二十四瓶等物（見警卷(一)第三十七
頁）。惟上述「馬祖好彩頭酒」及「馬祖財神酒」是否貼有馬祖酒廠之銷售憑證？若
有，其內所灌裝者究竟係真品，抑或係上訴人與其他共犯所製造供販售之仿冒假酒？
此與本案事實之認定及上述查扣之酒類得否宣告沒收有關，自有詳加調查明白之必要
。原判決雖以上訴人否認有製造冒充馬祖酒廠生產酒類之犯行，而扣案之上述酒類之
「產品包裝」及其上所貼之「專賣憑證」確為馬祖酒廠所出產，亦據馬祖酒廠實業股
份有限公司（下稱馬祖酒廠）以九十二公廠務字第０五五號函敘在卷，因認不能證明
上訴人此部分犯罪。惟查扣案之「馬祖好彩頭酒」及「馬祖財神酒」之包裝及其上所
貼之「專賣憑證」縱係馬祖酒廠所製作，但其內所裝之酒類究係真品？抑或係上訴人
及其他共犯所製造之仿冒假酒？則仍有未明，自有進一步究明釐清之必要。原審囑託
馬祖酒廠鑑定上述扣案酒類之真偽，該酒廠雖函稱：送鑑之「馬祖好彩頭」及「馬祖
財神酒」其專賣憑證及產品包裝確為該廠出產，但因該廠器材不足，且無樣品比對，
致無法辨別其酒質之真偽等情（見原審更(三)卷第一六一頁）。惟並未進一步說明究竟
須使用何種鑑定器材，以及須提供何種比對之樣品始能加以鑑定。原審並未就此項疑
問進一步向馬祖酒廠函查明白，亦未改囑託其他專業酒廠再行鑑定，復未就上述酒類
之來源及成分，向上訴人或共犯潘偉強詳加究詰調查明白，並於理由內加以論敘說明
，遽認不能證明上訴人此部分犯罪，亦嫌調查未盡。又原判決認定上訴人偽造金門酒
廠之「特選高梁酒酒標」、「金門紀念酒酒標」、「七十九年開國紀念酒酒標」行為
，應成立刑法第二百十二條之偽造等種文書罪。惟查金門酒廠並非菸酒專賣機關，如
何能因該酒標係表彰該公司註冊商標、公司全銜、酒品名稱、容量、酒精濃度等內容
，即認其均屬於刑法第二百十二條所規定特種文書之一種？原判決對此未加以論敘說
明，亦嫌理由不備。(四)、按「證人、鑑定人由審判長訊問後，當事人及辯護人得直接
或聲請審判長詰問之」，刑事訴訟法第一百六十六條第一項定有明文。此項被告詰問
權之規定，旨在發現真實及保障人權，應屬被告基本訴訟權之一。司法院大法官會議
釋字第三八四號解釋意旨謂：「關於秘密證人制度，剝奪被移送裁定人與證人對質詰
問之權利，並妨礙法院發現真實」，雖係就檢肅流氓條例有關秘密證人規定所為之解
釋，然舉輕明重，此一解釋已明示對證人之詰問權，應屬被告之基本訴訟權，應受憲
法之保障。又被告對證人詰問權之內容，應非僅止於閱覽證人之訊問筆錄；而其所為
之答辯，亦不僅限於對證人筆錄內容之承認或否認。故法院若於訊問證人時未通知被
告及其辯護人到場，使其有對證人行使詰問權之機會，僅事後於審判期日將訊問證人
之筆錄提示予被告，並告以要旨，雖形式上已踐行調查程序，實違被告訴訟權利之保
障，且無助於事實真相之釐清。本件原審於九十二年二月十三日下午三時傳訊證人馮
守義、吳智信，並採用該二證人之供述，作為判處上訴人罪刑之證據之一。然原審於
該調查期日並未傳喚上訴人，亦未通知上訴人之選任辯護人林國明律師到場，有原審
之訊問筆錄可稽（見原審更(三)卷第一四二頁至第一四九頁）。依上說明，難謂無違背
憲法第八條第一項正當法律程序所保障之詰問權，暨第十六條訴訟基本權所保障之防
禦權，其所踐行之訴訟程序難謂毫無瑕疵。以上或為上訴意旨所指摘，或為本院得依
職權調查之事項，應認原判決仍有撤銷發回之原因。至原判決不另為無罪諭知部分，
因與發回部分有審判不可分關係，應併予發回。
據上論結，應依刑事訴訟法第三百九十七條、第四百零一條，判決如主文。
中      華      民      國    九十二    年      七      月      十      日
                              最高法院刑事第六庭
                                  審判長法官  吳  雄  銘
                                        法官  池  啟  明
                                        法官  石  木  欽
                                        法官  郭  毓  洲
                                        法官  吳  三  龍
      右正本證明與原本無異
                                              書  記  官
中      華      民      國    九十二    年      七      月     十四     日
                                                                        Ｂ


司法院資訊處製作；財團法人民間司法改革基金會備份。
